ACORDAO-COMPLETO-2416430

ACÓRDÃO 2142/2021 ATA 36/2021 - PLENÁRIO

VISTOS, relatados e discutidos estes autos de pedido de reexame interposto pela Agência Nacional de Transportes Terrestres contra o Acórdão 2190/2019-TCU-Plenário.
ACORDAM os Ministros do Tribunal de Contas da União, reunidos em sessão do Plenário, com fundamento no artigo 48 da Lei 8.443/1992 e diante das razões expostas pelo relator, em: 
9.1. conhecer do pedido de reexame para, no mérito, negar-lhe provimento;
9.2. dar ciência da deliberação à recorrente e aos demais interessados.

Pedido de reexame contra acórdão que apreciou auditoria operacional realizada sobre as concessões no âmbito do Programa de Concessões Rodoviárias Federais  Procrofe.

Agência Nacional de Transportes Terrestres; Ministério dos Transportes, Portos e Aviação Civil (extinta).

3. Interessados/Responsáveis/Recorrentes:
3.1. Recorrente: Agência Nacional de Transportes Terrestres (04.898.488/0001-77).

13.1. Ministros presentes: Ana Arraes (Presidente), Walton Alencar Rodrigues (Relator), Benjamin Zymler, Augusto Nardes, Aroldo Cedraz, Raimundo Carreiro, Bruno Dantas, Vital do Rêgo e Jorge Oliveira.
13.2. Ministros-Substitutos presentes: Augusto Sherman Cavalcanti, Marcos Bemquerer Costa e André Luís de Carvalho.

ACORDAO-COMPLETO-2528726

Acórdão de Relação 1413/2022 - Plenário

Acórdão de Relação

WALTON ALENCAR RODRIGUES

Ministro Bruno Dantas.

Adoto, como relatório, instrução elaborada no âmbito da Secretaria de Recursos (peças 244-246) :
INTRODUÇÃO
1.	Trata-se de pedido de reexame interposto pela Agência Nacional de Transportes Terrestres (peça 227) , contra o Acórdão 2190/2019-TCU-Plenário, relator Bruno Dantas (peça 192) . A deliberação recorrida apresenta o seguinte teor:
ACORDAM os Ministros do Tribunal de Contas da União, reunidos em Sessão do Plenário, ante as razões expostas pelo Relator, em:
9.1. determinar à Agência Nacional de Transportes Terrestres, com espeque no art. 43, inciso I, da Lei 8.443/1992 c/c o art. 250, inciso II, do Regimento Interno do TCU, que, no prazo de 180 (cento e oitenta) dias, elabore mecanismos de tratamento das informações contábeis apresentadas pelas concessionárias, inclusos testes substantivos, para que seja possível identificar, com segurança razoável, os montantes efetivamente aplicados pelas empresas a título de investimentos em concessões rodoviárias federais, em consonância com os arts. 24, inciso IV, 26, inciso VII, e 28, inciso I, da Lei 10.233/2001 c/c o art. 30 da Lei 8.987/1995; (seção X do voto) 
9.2. recomendar, com espeque no art. 43, inciso I, da Lei 8.443/1992 c/c o art. 250, inciso III, do Regimento Interno do TCU:
9.2.1. ao Ministério da Infraestrutura, em conjunto com a Agência Nacional de Transportes Terrestres, que avalie a conveniência e a oportunidade de:
9.2.1.1. desenvolver, em atenção ao Decreto 9.203/2017, planejamento estratégico para o Procrofe, com ferramentas de governança e gestão que proporcionem avaliação e informações gerenciais para orientação decisória dos gestores, contemplando, no mínimo, a definição das diretrizes, objetivos e metas mensuráveis do programa; a elaboração de indicadores de desempenho, a fim de proporcionar transparência à execução, ao acompanhamento e à avaliação do programa; a implementação do sistema de gestão de riscos; (seção V do voto) 
9.2.1.2. adotar, por ocasião da realização dos estudos preconizados no art. 24, inciso III, da Lei 10.233/2001, a análise Value for Money e o Comparativo do Setor Público como formas de avaliar a economia, eficácia e a eficiência do modelo de contratação e auxiliar as autoridades competentes na tomada de decisão acerca de conceder à iniciativa privada ou prover diretamente a exploração de rodovias, em homenagem ao princípio da transparência e da motivação dos atos administrativos; (seção VIII do voto) 
9.2.2. à Agência Nacional de Transportes Terrestres que avalie a conveniência e a oportunidade de:
9.2.2.1. elaborar, de forma integrada ao planejamento estratégico indicado no subitem 9.2.1.1, indicadores referentes à qualidade das rodovias integrantes do Procrofe e dos serviços prestados pelas concessionárias, com padrões que permitam avaliar a evolução dos trechos concedidos e dos serviços neles prestados, a fim de verificar se houve atendimento aos parâmetros contratados e orientar as decisões dos gestores do poder concedente e da autarquia, bem como das concessionárias, com vistas à melhoria contínua e ao aperfeiçoamento da atuação das entidades, em atendimento ao art. 29, incisos VII e X, da Lei 8.987/1995; (seção VI do voto) 
9.2.2.2. estabelecer, no planejamento e na execução da pesquisa de satisfação do usuário, periodicidade mínima, metodologia comparativa, tratamento dos dados, divulgação em formato de fácil compreensão ao público, bem como critérios e procedimentos destinados a utilizar os resultados obtidos nas pesquisas com ações efetivas de controle e de melhoria da qualidade em relação às principais demandas dos usuários, em atendimento ao disposto no art. 23 da Lei 13.460/2017; (seção IX do voto) 
9.2.2.3. reavaliar os mecanismos regulatórios, administrativos e contratuais dos ajustes em andamento, relativos à 1ª, 2ª e 3ª Etapas do Procrofe, observada a necessária vinculação ao instrumento convocatório, a fim de garantir a execução tempestiva das obras que representam investimentos de ampliação de capacidade pelas concessionárias, para que seja alcançado o desempenho eficiente e eficaz dos contratos de concessão; (seção VI do voto) 
9.2.2.4. avaliar a possibilidade de buscar ferramentas mais eficientes para o cálculo de investimentos, custos operacionais e demais obrigações, tendo em vista a elevada assimetria informacional e a repercussão na tarifa de pedágio;
9.3. determinar, com espeque no art. 43, inciso I, da Lei 8.443/1992 c/c o art. 250, inciso II, do Regimento Interno do TCU, ao Ministério da Infraestrutura e à Agência Nacional de Transportes Terrestres que, no prazo de 60 (sessenta) dias, apresentem ao TCU, separadamente, planos de ação com vistas ao atendimento das recomendações elencadas no item 9.2, contendo, no mínimo, as medidas a serem adotadas, os responsáveis pelas ações e o prazo previsto para a sua implementação, ou a justificativa para seu não atendimento;
9.4. recomendar à Segecex que avalie a conveniência e oportunidade de incluir, nos trabalhos de fiscalização do próximo exercício, ação de controle com foco nos custos das concessões rodoviárias federais, incluídos, além da tarifa de pedágio, os custos indiretos, na forma de benefícios fiscais e creditícios, contemplando os aspectos abordados na seção VIII do voto;
9.5. anexar cópia desta deliberação aos autos de representação acerca de possíveis vícios na condução das concessões rodoviárias a cargo da ANTT (TC Processo 031.985/2016-5) , para subsidiar o deslinde do processo;
9.6. dar ciência deste acórdão à Comissão de Viação e Transportes da Câmara dos Deputados, tendo em vista a solicitação de auditoria com o objetivo de avaliar a efetividade do modelo brasileiro de concessões rodoviárias, com especial atenção à relação custo-benefício dos respectivos contratos e o disposto no item 9.2 do Acórdão 878/2018-TCU-Plenário;
9.7. dar ciência deste acórdão ao Ministério da Infraestrutura, à Agência Nacional de Transportes Terrestres, ao Conselho e à Secretaria Especial do Programa de Parcerias de Investimentos, à Comissão de Serviços de Infraestrutura do Senado Federal e ao Banco Nacional de Desenvolvimento Econômico e Social.
HISTÓRICO
2.	Cuidam os autos de auditoria operacional acerca das concessões no âmbito do Programa de Concessões Rodoviárias Federais - Procrofe, com o objetivo de avaliar a performance dos serviços públicos postos à disposição da sociedade, relacionados à qualidade, à segurança e à tempestividade dos investimentos, tendo em vista aspectos dos produtos entregues e seu real custo para sociedade brasileira.
3.	Em 7/11/2016, o Ministério Público junto ao Tribunal de Contas da União - MP/TCU propôs representação, apontando vícios na condução dos contratos das concessões rodoviárias a cargo da Agência Nacional de Transportes Terrestres - ANTT, relacionados à realização de novos investimentos, sem licitação, e à postergação e à supressão de investimentos já pactuados, com consequente ônus para os usuários das rodovias e para a sociedade (TC Processo 031.985/2016-5) .
4.	O representante do Parquet especializado sublinhou, naquele processo, a necessidade de realização de uma abrangente fiscalização das concessões rodoviárias federais, que permitisse ao TCU obter respostas a diversos questionamentos atinentes aos custos e benefícios advindos dos contratos vigentes, tanto sob a ótica das obrigações originalmente pactuadas, quanto da celebração de termos aditivos para a realização de investimentos não previstos contratualmente.
5.	De modo consentâneo, o Tribunal autorizou, por meio do Acórdão 2869/2016-TCU-Plenário, relator Augusto Sherman, a realização de fiscalização com o objetivo de avaliar o desempenho dos serviços públicos disponibilizados pelas concessionárias de rodovias federais, quanto à qualidade, segurança e tempestividade dos investimentos, considerando aspectos dos produtos entregues e o real custo para a sociedade brasileira.
6.	Ademais, em 25/9/2017, a Comissão de Viação e Transportes da Câmara dos Deputados - CVT endereçou a esta Corte de Contas comunicado no qual solicita a realização de auditoria com o objetivo de avaliar a efetividade do modelo brasileiro de concessões rodoviárias, com especial atenção à relação custo-benefício dos respectivos contratos (TC Processo 029.001/2017-0) .
7.	Assim, a presente auditoria operacional foi instaurada, com o intento de cumprir os objetivos da proposta de fiscalização autorizada pelo Acórdão 2869/2016-TCU-Plenário e da solicitação da CVT, bem como de proporcionar respostas aos questionamentos formulados pelo MP/TCU no TC Processo 031.985/2016-5.
8.	A auditoria foi apreciada pelo Acórdão 2190/2019-TCU-Plenário, cujo dispositivo se encontra reproduzido acima, por meio do qual foi determinada e recomendada a adoção de providências pela ANTT e pelo Ministério da Infraestrutura quanto às concessões de rodovias federais.
9.	Inconformada quanto ao teor do item 9.1 do acórdão proferido, a ANTT opôs embargos de declaração, que foram parcialmente providos, por meio do Acórdão 3068/2019-TCU-Plenário, apenas para esclarecer, nos termos contidos no voto, o referido item.
10.	Ainda inconformada, pelo mesmo motivo, a ANTT interpõe pedido de reexame, que é objeto da presente análise.
EXAME DE ADMISSIBILIDADE
11.	Reitera-se o exame preliminar de admissibilidade (peça 228) , acolhido por despacho do relator, Exmo. Ministro Walton Alencar Rodrigues, que conheceu do recurso, suspendendo os efeitos do item 9.1 do acórdão recorrido (peça 231) .
EXAME técnico
12.	Delimitação
12.1.	O presente recurso tem por objeto examinar a indeterminação do valor dos recursos investidos nas rodovias federais concedidas.
13.	A indeterminação do valor dos recursos investidos nas rodovias federais concedidas.
13.1.	Alegações (peça 227, p. 4-12) :
13.2.	O item 9.1 do Acórdão 2190/2019-TCU-Plenário parte do pressuposto de que as informações contábeis escrituradas pelas concessionárias de rodovias federais são utilizadas pela ANTT unicamente para subsidiar processos de reequilíbrio econômico-financeiro dos contratos, o que não é correto.
13.3.	A conta de "Ativo Intangível em Serviço" registra a formação de ativos de infraestrutura rodoviária, que constituem patrimônio do poder concedente. Visa ao acompanhamento do desempenho setorial por parte da ANTT e não propiciar a instrução de pleitos de reequilíbrio das concessionárias.
13.4.	É equivocada a assertiva de que a ANTT promoveria as revisões tarifárias (durante a vigência do contrato) e calcularia a indenização de bens reversíveis (ao extinguir-se a concessão) com base nas informações contábeis fornecidas pelas próprias empresas.
13.5.	Cabe destacar recente regulamentação (Resolução ANTT 5.860/2019) , que institui mecanismos para o cálculo de valores de indenização de bens reversíveis que vão além de compilação de dados contábeis. O prazo para execução de trabalho de verificação independente desta envergadura alcançaria cerca de quatro meses.
13.6.	Assim, a aplicação do item 9.1 do acórdão recorrido exigiria alocação quantitativa e qualificação de pessoal indisponível na ANTT no presente momento. Ou seja, seria impraticável e traria consequências à atuação da agência em outras áreas.
13.7.	O conceito de materialidade (ou relevância) procura avaliar a existência de distorções relevantes nas informações das companhias. Ao contrário do entendimento expresso no voto condutor do Acórdão 3068/2019-TCU-Plenário, a identificação de fraudes ou erros nas demonstrações contábeis é um dos fundamentos da atuação de auditores independentes.
13.8.	Todos os lançamentos, em quaisquer contas, realizam-se por exclusiva responsabilidade da concessionária, sendo depois auditadas independentemente, cabendo à ANTT a aferição de aderência ao seu manual de contabilidade.
13.9.	Por operar com regulação por parâmetros de desempenho, elencados nos contratos de concessão e nos Programas de Exploração da Rodovia - PER, a agência não adentra no mérito de valores de preços unitários e composição de custos.
13.10.	Os instrumentos regulatórios e contratuais ora em apreciação não exigem orçamentos de obras inicialmente previstas. Essa obrigação se aplicaria apenas a novas obras, cujos orçamentos teriam de ser submetidos à agência para avaliação, via fluxo de caixa marginal.
13.11.	Incursionar por caminho inverso, a partir da contabilidade, envolveria as mesmas dificuldades do trabalho de verificação acima referido.
13.12.	A agência comunga do entendimento do TCU no sentido de que o uso de informações contábeis para fins que não sejam relacionados estritamente à extração e compilação de dados requer verificação independente que mitigue a ocorrência de risco moral e assimetria informacional.
13.13.	Está em curso projeto de implantação de módulo rodoviário do Sistema de Regulação Econômico-Financeira - Siref, para criação de testes de entrada e de coerência individual e temporal de dados, além de repositório para facilitar a extração das informações. Em etapa posterior, almeja-se o tratamento das informações para extração de indicadores e séries.
13.14.	Pelo exposto, a ANTT requer a reforma do acórdão recorrido, para fazer constar na redação do item 9.1 que a determinação se refere exclusivamente às situações em que as informações contábeis das concessionárias forem utilizadas em processos de reequilíbrio econômico-financeiro dos contratos de concessão. Alternativamente, requer a conversão da determinação em recomendação.
13.15.	Análise:
13.16.	Para melhor compreensão das questões levantadas pela recorrente, convém rememorar os passos que conduziram à expedição da determinação do item 9.1 do acórdão recorrido, no contexto da presente auditoria operacional.
13.17.	No intuito de avaliar o montante dos recursos aplicados na melhoria da estrutura da malha rodoviária concedida, a Secretaria de Fiscalização de Infraestrutura Rodoviária e de Aviação - SeinfraRodoviaAviação deste Tribunal solicitou à ANTT que informasse quais foram os investimentos realizados pelas concessionárias no período de 2007 a 2017 (peça 47, p. 1) .
13.18.	Em resposta, a ANTT informou que (peça 54, p. 6-7) :
 (...) a obtenção desta informação de valores de investimentos ocorre por meio da compilação de valores e variações do Ativo Intangível em Serviço (1.2.4.05) , haja vista ser registrada nesta conta a formação de ativos próprios à infraestrutura rodoviária, cuja propriedade é estrita ao poder concedente. Resta à concessionária o direito de exploração, até o momento de reversão à União. Enquanto conta de ativo, acumula o histórico de valores da consecução de investimentos na infraestrutura concedida, expondo sua evolução patrimonial. Vejamos sua especificação conforme Manual de Contabilidade (p. 403) ANTT vigente:
" (a) Intangível em serviço:
Referem-se aos custos dos investimentos em bens reversíveis ao poder concedente, direcionados para a infraestrutura da concessão (...) ."
13.19.	Juntamente com essa informação, a agência encaminhou planilha com as variações ocorridas na conta "Ativo Intangível em Serviço", com a ressalva de que só havia informações disponíveis a partir de 2011. No entanto, a unidade técnica observou que (peça 195, p. 79) :
437. (...) não foi possível, com essas informações, precisar os investimentos realizados pelas concessionárias, em razão da inviabilidade de apurar quanto da subconta "Intangível em Curso/Andamento" foi transferido para as demais subcontas do "Ativo Intangível em Serviço", o que pode ocasionar duplicidade quando da análise do volume de investimentos.
438. Tal problema decorre do fato de que, enquanto determinado investimento está em curso, incrementa-se a subconta "Intangível em Curso/Andamento", sendo seu valor final transportado à subconta destino após concluídos os investimentos referentes àquela intervenção. Assim, a apuração do volume de investimentos depende de informação dos valores transferidos entre essas subcontas.
13.20.	Além disso, a unidade técnica destacou que havia "dúvidas acerca da confiabilidade e precisão dos dados fornecidos pelas concessionárias, em razão destas contratarem partes relacionadas para a execução de investimentos". Como exemplo, citou o TC Processo 021.195/2017-0, em que se verificou que a concessionária havia contabilizado o lucro das partes relacionadas, da ordem de 70%, como custo na prestação dos serviços.
13.21.	À vista disso, concluiu que havia "elevado risco de auditoria operacional" no levantamento dos valores investidos pelas concessionárias, isto é, "o risco de obtenção de conclusões incorretas ou incompletas, fornecendo informações desequilibradas ou deixando de agregar valor para os usuários" (peça 195, p. 80) .
13.22.	O Ministério Público junto a este Tribunal concordou com essa conclusão, aduzindo que a superestimativa de investimentos pelas concessionárias poderia resultar em aumento indevido de tarifas de pedágio e em dano ao erário. Este decorreria de indenização em excesso por bens reversíveis que tivessem sido objeto de investimentos não completamente amortizados ao final do contrato de concessão, seja em caso de extinção (art. 35 da Lei 8.987/1995) ou de relicitação (Lei 13.448/2017) .
13.23.	Concluiu-se, então, com o assentimento do Ministro Relator, pela formulação de determinação à ANTT, para que elabore mecanismos de tratamento das informações contábeis apresentadas pelas concessionárias, de modo a identificar os montantes efetivamente aplicados por elas em investimentos nas concessões rodoviárias federais.
13.24.	Vê-se, então, que não procede a afirmativa da recorrente de que o Tribunal teria entendido que as informações contábeis escrituradas pelas concessionárias de rodovias federais são utilizadas pela ANTT unicamente para subsidiar processos de reequilíbrio econômico-financeiro dos contratos. Primeiro, porque também são empregadas em outros casos, como revisão tarifária (não só na hipótese de reequilíbrio) , extinção contratual e relicitação. Segundo, porque foi a própria agência que informou que os valores dos investimentos realizados pelas concessionárias eram levantados com base nas variações da conta "Ativo Intangível em Serviço". Terceiro, porque esse fato não impede que esses mesmos dados também sejam utilizados como referência para acompanhamento do desempenho setorial.
13.25.	A própria recorrente se contradiz, ao protestar contra a assertiva do Tribunal de que as revisões tarifárias e a indenização de bens reversíveis são baseadas nas informações contábeis fornecidas pelas próprias empresas. Aliás, taxa de equivocada essa assertiva, mas sem alinhar motivos que fundamentem essa objeção.
13.26.	A recorrente cita a regulamentação do cálculo de valores de indenização de bens reversíveis pela Resolução ANTT 5.860/2019, o fato de que exerce regulação por parâmetros de desempenho, sem investigar preços unitários e composições de custos, e a necessidade de estender a avaliação de orçamentos às obras iniciais como fatores que acarretariam sobrecarga de trabalho, demandando alocação quantitativa e qualitativa de pessoal indisponível na agência atualmente e prejudicando sua atuação em outras áreas.
13.27.	A preocupação da recorrente está em consonância com o disposto no art. 22 da Lei de Introdução às Normas do Direito Brasileiro, segundo o qual "na interpretação de normas sobre gestão pública, serão considerados os obstáculos e as dificuldades reais do gestor". É possível que seja procedente, mas não há como avaliar essa circunstância em sede recursal.
13.28.	Não foi por acaso que, na Resolução TCU 315, de 22/4/2020, que estabeleceu nova regulamentação da expedição de deliberações que contemplem medidas a serem tomadas pelas unidades jurisdicionadas no âmbito deste Tribunal, foi instituída a "construção participativa de deliberações". O procedimento consiste, em suma, na abertura de oportunidade aos destinatários para apresentar comentários sobre as propostas de determinação e/ou recomendação. E na obrigatoriedade de que esses comentários sejam levados em consideração antes da expedição dessas deliberações, sobretudo se forem apontadas consequências negativas de sua implementação ou a existência de soluções de melhor custo-benefício, caso em que deve ser expressamente justificada a manutenção das propostas preliminares.
13.29.	É claro que esse procedimento seria aplicável caso a determinação em exame tivesse sido proposta sob a égide da nova regulamentação. Então, a agência poderia expor mais detalhadamente suas ponderações, que seriam submetidas à diligente apreciação da unidade técnica instrutora e das instâncias superiores. Nesta oportunidade, no entanto, não se mostra viável a aceitação de mera alegação genérica nesse sentido. A circunstância apontada pela recorrente pode, no entanto, ser objeto de consideração durante o monitoramento da determinação ora questionada, caso esta seja confirmada.
13.30.	As considerações da recorrente sobre a responsabilidade da concessionária pelos lançamentos em sua contabilidade e a verificação desses lançamentos por auditores independentes e pela agência, com base em seu manual de contabilidade, em nada prejudicam a determinação contestada. Como bem observado no voto condutor do Acórdão 3068/2019-TCU-Plenário, por meio do qual se apreciaram os embargos de declaração opostos ao acórdão recorrido, da lavra do Min. Bruno Dantas:
26.	(...) não se determinou que a agência inovasse na forma de elaboração das informações pelas companhias (...) . Evidentemente, a questão discutida nestes autos não diz respeito à forma de apresentação das informações contábeis, mas ao uso específico que a ANTT tem feito delas, o qual tem apresentado fragilidades, como revelam os casos identificados por este Tribunal.
27.	Ou seja, não se cuida de alterar a forma de apresentação das demonstrações contábeis, mas sim de implementar mecanismos de tratamento dessas informações mediante procedimentos de controle, a fim de possibilitar seu uso pela agência de maneira correta, verificando minimamente a aderência dos valores apresentados pelas concessionárias à realidade dos investimentos.
 (...) 
29.	Cabe ressaltar, também, que não constitui papel principal da auditoria independente a identificação de fraudes ou erros nas demonstrações contábeis. Desse modo, sobreleva a necessidade de a agência reguladora adotar de mecanismos de controle, em razão da materialidade dos valores envolvidos e do risco moral presente nas informações geradas pelas concessionárias.
13.31.	A recorrente apresenta objeção a essa última afirmativa, por considerar que a identificação de fraudes e erros é um dos fundamentos da atuação de auditores independentes. Observa-se, no entanto, que o Ministro Relator não afirmou que essa atividade não constitua atribuição dos auditores, como dá a entender a recorrente, mas, apenas, que não é a principal delas. Ao que convém acrescentar que o enfoque dos auditores se volta para a aderência das demonstrações contábeis aos princípios fundamentais da contabilidade e às normas contábeis, sem se preocupar precipuamente com os interesses dos usuários das rodovias e da sociedade.
13.32.	A recorrente já havia informado, antes do proferimento do acórdão recorrido, sobre a planejada implantação do Sistema de Regulação Econômico-Financeira - Siref. No entanto, agora, como naquela oportunidade, não esclarece em que exatamente essa medida, embora louvável, contribuiria para a solução da deficiência de informações identificada nos autos. De nada serve, portanto, para excluir a necessidade de expedição da determinação contestada.
13.33.	Por fim, a mencionada Resolução TCU 315/2020 define que as determinações se destinam a "interromper irregularidade em curso ou remover seus efeitos" ou "inibir a ocorrência de irregularidade iminente" (art. 4º, incs. I e II) . Já as recomendações visam a "contribuir para o aperfeiçoamento da gestão e dos programas e ações de governo, em termos de economicidade, eficiência e efetividade, cabendo à unidade jurisdicionada avaliar a conveniência e a oportunidade de implementá-las" (art. 11, caput) .
13.34.	Ora, no caso, a providência requerida visa a evitar que a assimetria informacional decorrente da falta de fidedignidade das informações contábeis das concessionárias resulte em aumento indevido de tarifas ou até mesmo dano ao erário, devido à avaliação superestimada do volume de investimentos nas rodovias concedidas. E a lei determina que cabe à agência fiscalizar o cumprimento das cláusulas contratuais de concessão de rodovias, bem como garantir a modicidade das tarifas nessa modalidade de outorga (Lei 10.233/2001, arts. 16, VII, e 28, I) . Portanto, o propósito da medida adotada é o de fazer cessar o descumprimento de comandos legais pela agência, ou seja, a prática de irregularidade. Evidentemente, não pode ser deferido à agência o exercício de juízo de conveniência e oportunidade sobre o cumprimento da lei.
13.35.	Assim sendo, o item 9.1 do acórdão recorrido deve mantido sob a forma de determinação, sendo improcedente o pleito alternativo da recorrente de convertê-lo em recomendação.
CONCLUSÃO
14.	Das análises anteriores, conclui-se que:
a)	não procede a afirmativa da recorrente de que o Tribunal teria entendido que as informações contábeis escrituradas pelas concessionárias de rodovias federais são utilizadas pela ANTT unicamente para subsidiar processos de reequilíbrio econômico-financeiro dos contratos;
b)	é possível que seja procedente a alegação de que a determinação contestada acarretaria sobrecarga de trabalho, mas não há como avaliar essa circunstância em sede recursal;
c)	a circunstância apontada pode, no entanto, ser objeto de consideração durante o monitoramento da determinação ora questionada, caso esta seja confirmada;
d)	as considerações da recorrente sobre a responsabilidade da concessionária pelos lançamentos em sua contabilidade e a verificação desses lançamentos por auditores independentes e pela agência, com base em seu manual de contabilidade, em nada prejudicam a determinação contestada;
e)	"não se cuida de alterar a forma de apresentação das demonstrações contábeis, mas sim de implementar mecanismos de tratamento dessas informações mediante procedimentos de controle";
f)	o Ministro Relator não afirmou que a identificação de fraudes e erros não constitua atribuição dos auditores independentes, como dá a entender a recorrente, mas, apenas, que não é a principal delas;
g)	ademais, o enfoque dos auditores se volta para a aderência das demonstrações contábeis aos princípios fundamentais da contabilidade e às normas contábeis, sem se preocupar precipuamente com os interesses dos usuários das rodovias e da sociedade;
h)	a recorrente não esclarece em que exatamente a planejada implantação do Siref contribuiria para a solução da deficiência de informações identificada nos autos;
i)	o item 9.1 do acórdão recorrido deve ser mantido sob a forma de determinação, pois seu propósito é o de fazer cessar o descumprimento de comandos legais, ou seja, a prática de irregularidade, o que, evidentemente, não pode ser objeto de juízo de conveniência e oportunidade da agência.
15.	Com base nessas conclusões, propõe-se o conhecimento do recurso interposto para que lhe seja negado provimento.
PROPOSTA DE ENCAMINHAMENTO
16.	Ante o exposto, submete-se à consideração superior a presente análise do pedido de reexame interposto pela Agência Nacional de Transportes Terrestres contra o Acórdão 2190/2019-TCU-Plenário, propondo-se, com fundamento nos arts. 33 e 48 da Lei 8.443/1992 c/c o art. 286, do RI/TCU:
a)	conhecer do recurso e, no mérito, negar-lhe provimento;
b)	dar conhecimento à recorrente e aos demais interessados da decisão que vier a ser prolatada.

Isamara Seabra (27685/OAB-DF) e outros, Luiz Antônio de Almeida Alvarenga (146.770/OAB-SP) e outros, Paulo Sergio Bezerra dos Santos e outros.

Procurador Rodrigo Medeiros de Lima.

Auditoria operacional. Avaliação da performance das concessões no âmbito do Programa de Concessões Rodoviárias Federais - Procrofe. Indefinição sobre os Investimentos nas rodovias federais concedidas. Determinação. Pedido de reexame. Conhecimento. Não provimento. Ciência aos interessados.

RELATÓRIO DE AUDITORIA (RA)

Secretaria de Recursos (Serur); Secretaria de Fiscalização de Infraestrutura Rodoviária e de Aviação Civil (SeinfraRod).

Trata-se de pedido de reexame interposto pela Agência Nacional de Transportes Terrestres (ANTT) , contra o item 9.1. do Acórdão 2190/2019-TCU-Plenário, que determinou ao órgão que elabore mecanismos de tratamento das informações contábeis apresentadas pelas concessionárias, incluindo testes substantivos, para que seja possível identificar os montantes efetivamente aplicados em investimentos nas rodovias federais concedidas.
	Em síntese, a ANTT alegou que as informações contábeis escrituradas pelas concessionárias não são utilizadas unicamente para subsidiar processos de reequilíbrio econômico-financeiro. Visam ao acompanhamento do desempenho setorial por parte da Agência e não propiciam a instrução de pleitos de revisão.
	Argumentou que o cumprimento da deliberação recorrida exigiria quantidade e qualificação de pessoal não disponíveis, sendo impraticável e prejudicial à atuação da agência em outras áreas.
	Informou que a Resolução ANTT 5.860/2019 instituiu mecanismos para o cálculo de valores de indenização de bens reversíveis e está em curso projeto de implantação de módulo rodoviário do Sistema de Regulação Econômico-Financeira (Siref) , para criação de testes de entrada e de coerência individual e temporal de dados.
	Adicionalmente, alegou que opera com o modelo de regulação por parâmetros de desempenho e não com valores de preços unitários e composição de custos.
	Requer a reforma do acórdão recorrido para fazer constar na redação do item 9.1 que a determinação se refere exclusivamente às situações em que as informações contábeis das concessionárias forem utilizadas em processos de reequilíbrio econômico-financeiro dos contratos de concessão. Alternativamente, requer a conversão da determinação em recomendação.
	A Secretaria de Recursos se manifestou por conhecer e negar provimento ao pedido de reexame.
	Conheço do recurso, por preencher os requisitos atinentes à espécie, conforme despacho que proferi à peça 231.
II
	A decisão recorrida foi prolatada em auditoria operacional para avaliar o Programa de Concessões de Rodoviárias Federais (Procofe) .
	A equipe de fiscalização questionou a ANTT sobre os investimentos realizados pelas concessionárias no período de 2007 a 2017.
	Em resposta, a Agência apontou dados contábeis fornecidos pelas empresas como fontes da informação, entre eles os componentes da conta "Ativo Intangível em Serviço".
	A avaliação desses dados levou o Tribunal a concluir pela impossibilidade de precisar os investimentos realizados pelas concessionárias, tendo em vista ausência de padronização e existência de inconsistências. A confiabilidade dos dados também foi questionada, considerando a contratação de investimentos com partes relacionadas, fato que incentiva a apresentação de dados superestimados.
	Esse achado foi classificado como sendo de elevado risco de auditoria por inviabilizar a avaliação da qualidade e da eficiência do Procofe, uma vez não ser possível comparar, de forma confiável, o retorno do programa em relação ao investimento direto que seria realizado pela União nas rodovias.
	O Ministério Público de Contas, além das considerações feitas pela equipe de fiscalização, deixou registrados os efeitos da imprecisão acerca dos investimentos nas tarifas de pedágio resultantes dos processos de reequilíbrio dos contratos, bem como o potencial prejuízo ao Erário em caso de indenizações por bens reversíveis.
	Dessa forma, não procede a alegação da ANTT sobre o Tribunal ter assumido o uso de tais dados contábeis apenas para revisões das tarifas de pedágio. 
	Esta Corte defendeu a correção e confiabilidade dos dados sobre os investimentos para qualquer finalidade ou atribuição a cargo da agência reguladora. Como a própria entidade informou a utilização de contas contábeis alimentadas com informações fornecidas pelas concessionárias, a deliberação foi no sentido de elaborar mecanismos de tratamento e checagem de tais dados.
	A decisão não teve por objetivo determinar à ANTT o modelo de regulação, as formas de apresentação dos dados e os fundamentos do manual de contabilidade aplicado ao setor. A preocupação externada foi sobre a consistência, confiabilidade e rastreabilidade dos dados. O objetivo é sanar a falta de mecanismos da agência reguladora para aferir se os valores informados nos balanços contábeis das concessionárias correspondem, de modo fidedigno, ao que foi por elas investido nas obras atinentes aos contratos de concessão.
	Em que pese a ANTT alegar que não utiliza informações das contas contábeis para revisões contratuais, a auditoria objeto dos presentes autos e outros processos desta Corte já identificaram a adoção de dados fornecidos pelas próprias concessionárias, refletindo conflito de interesses e assimetria de informações, para tal finalidade (TC Processo 021.195/2017-0 e TC Processo 024.813/2017-6) .
	Por fim, não podem ser acolhidos argumentos genéricos e desacompanhados de comprovação sobre escassez de pessoal e lacunas de capacitação. Essas e outras dificuldades para implementação da determinação, assim como as possibilidades de solução propostas para o problema identificado, devem ser avaliadas em processos de monitoramento instruídos pela unidade técnica especializada, e não em sede recursal.
	É nesse tipo de processo de controle externo que devem ser analisadas a validade e a suficiência de outros procedimentos que venham a ser adotados pela Agência para identificar os montantes efetivamente aplicados em investimentos nas rodovias federais concedidas, dentre eles, a alegada resolução acerca dos bens reversíveis e a implementação de módulo rodoviário no Sistema de Regulação Financeira. 
	Afasto, ainda, a conversão da determinação em recomendação, corroborando os fundamentos adotados pelo relator a quo:
A competência da ANTT em relação ao assunto advém do art. 24, inciso IV e do art. 26, inciso VII, da Lei 10.233/2001, que atribui à autarquia a elaboração e edição de normas e regulamentos e a fiscalização das outorgas em rodovias. É dever institucional da agência reguladora aperfeiçoar os procedimentos para determinação dos investimentos, que constituem patrimônio vinculado ao serviço concedido, de forma a possibilitar o efetivo exercício das atribuições de regulação e fiscalização estabelecidas nos citados dispositivos legais.
	Por todo o exposto, conheço do pedido de reexame interposto pela ANTT contra o item 9.1. do Acórdão 2190/2019-TCU-Plenário para, no mérito, negar-lhe provimento.
	Feitas essas considerações, voto para que o Tribunal adote a minuta de acórdão que submeto à apreciação do Colegiado.
TCU, Sala das Sessões, em 15 de setembro de 2021.
WALTON ALENCAR RODRIGUES 
Relator